臺灣高等法院高雄分院刑事判決　　　　99年度上訴字第1984號
上　訴　人
即　被　告　蘇家偉
指定辯護人　本院公設辯護人 孫妙岑
上列上訴人因違反臺灣地區與大陸地區人民關係條例等案件，不
服臺灣高雄地方法院98年度訴字第1573號中華民國99年11月9 日
第一審判決（起訴案號：臺灣高雄地方法院檢察署98年度偵緝字
第1827號），提起上訴，本院判決如下：
    主  文
原判決關於意圖營利而使大陸地區人民非法進入臺灣地區暨定執
行刑部分均撤銷。
蘇家偉共同犯臺灣地區與大陸地區人民關係條例第七十九條第一
項之使大陸地區人民非法進入臺灣地區罪，處有期徒刑壹年陸月
，減為有期徒刑玖月。
其他上訴駁回（即共同使公務員登載不實罪部分）。
上開撤銷改判部分所處及減刑之有期徒刑玖月，與駁回上訴之共
同使公務員登載不實罪部分所處及減刑之有期徒刑貳月；應執行
有期徒刑拾月。
    事  實
一、蘇家偉明知大陸地區人民非經主管機關許可，不得進入臺灣
    地區，亦不得非法使大陸地區人民進入臺灣地區，且其與大
    陸地區成年女子李立美無結婚之真意，竟仍與姓名年籍不詳
    自稱「張先生」之大陸地區成年男子，共同基於使大陸地區
    成年女子非法進入臺灣地區之犯意聯絡，先由「張先生」引
    介蘇家偉與該大陸地區成年女子李立美認識後，即推由蘇家
    偉於民國95年3 月15日（原判決誤載為「14」日）前往大陸
    地區，在廣西省南寧市與李立美辦理結婚登記，並經該市公
    證處核發結婚公證書。蘇家偉取得結婚公證書後，即返臺持
    向財團法人海峽交流基金會取得認證證明，復持上述證件及
    大陸地區人民進入臺灣地區保證書，向內政部入出境管理局
    （民國96年1 月2 日改制為內政部入出國及移民署）申請核
    准李立美入境臺灣地區，致該管公務員於實質審核後，於96
    年2 月13日在記載不實婚姻狀況及探親事由之申請書上核章
    留存，發給「中華民國臺灣地區旅行證」，核准李立美入境
    ，而使李立美得於96年2 月16日搭機自高雄小港機場入關而
    非法進入臺灣地區。惟因李立美（使公務員登載不實部分，
    業經臺灣宜蘭地方法院判處有期徒刑1 月又15日，並於民國
    98年12月22日出境）來臺後即亟思離開蘇家偉，乃與蘇家偉
    復另行起意，而共同基於明知為不實事項，使公務員登載於
    職務上所載公文書之犯意聯絡，於96年3 月28日，2 人共同
    前往高雄市前金區戶政事務所洽辦離婚登記，因之前尚未辦
    理結婚登記，乃依現行戶政實務作業程序，先辦理結婚登記
    後，立即接續辦理離婚登記，致使該管不知情之公務員先後
    登載上開結婚及離婚之不實事項於職務上所掌之公文書，足
    以生損害於戶政機關對戶政管理及戶籍登記之正確性。嗣李
    立美於97年9 月2 日就上開使公務員為結婚、離婚不實登載
    之犯罪未被發覺前，自行到新北市政府警察局淡水分局自首
    ，供出上情後，經警循線追查，而獲悉上情。
二、案經新北市政府警察局淡水分局報告臺灣士林地方法院檢察
    署呈請臺灣高等法院檢察署檢察長核轉臺灣高雄地方法院檢
    察署檢察官偵查起訴。
    理  由
一、被告以外之人於審判外之陳述，雖不符刑事訴訟法第159 條
    之1 至第159 條之4 之規定，而經當事人於審判程序同意作
    為證據，法院審酌該言詞陳述或書面陳述作成時之情況，認
    為適當者，亦得為證據，同法第159 條之5 第1 項有明文規
    定。茲查本判決所引用關於陳述之卷證資料，除原已符同法
    第159 條之1 至第159 條之4 規定及法律另有規定等傳聞法
    則例外規定，而得作為證據外，其餘關於陳述之卷證資料，
    業經當事人於本院準備程序時，表示對本判決所引本屬傳聞
    證據部分，均同意作為證據。本院斟酌上開證據並無違法取
    得之情事，亦無證明力明顯過低之情形，認為作為認定本件
    被告有無犯罪之證據亦屬適當，是均得採為本件論斷之證據
    。
二、訊據上訴人即被告蘇家偉雖坦承於上開時間與李立美在大陸
    地區辦理結婚手續，並申請李立美以探親名義進入臺灣地區
    ，另於96年3 月28日，偕同李立美共同前往高雄市前金區戶
    政事務所辦理結婚登記及離婚登記等事實（見本院卷第75頁
    ），惟矢口否認有何違反不得使大陸地區人民非法進入臺灣
    地區規定及使公務員登載不實之犯行，辯稱：伊與李立美是
    真結婚，而且並沒有跟她拿過一毛錢，剛結婚時因為2 人常
    吵架，才遲遲沒有辦結婚登記，後來要辦離婚時，因當初沒
    有辦結婚登記，才同時先辦結婚登記再辦離婚登記，伊並沒
    有使公務員登載不實云云。本件指定之公設辯護人亦為被告
    辯護稱：李立美到警局自首係為達其返回大陸之目的，其動
    機顯然堪疑，故其所為不利被告之陳述，即難採信。李立美
    進入臺灣後，與被告共同居住二個月之久，因雙方個性不合
    ，才辦理離婚，並非假結婚等語。經查：
  (一)被告上開所承部分核與證人李立美於檢察官偵查中所證情節
    相符，有其偵訊筆錄附卷可稽（見偵二卷第60至61頁），且
    有內政部入出國及移民署函及所附被告及李立美入出國日期
    證明書、被告及李立美大陸地區結婚公證書及海基會驗證資
    料、李立美申請入境相關資料、高雄市前金區戶政事務所函
    及所附該2 人結婚登記、離婚登記申請資料、李立美之大陸
    地區人民資料管理系統查詢資料附卷可稽（見偵二卷第8 至
    38頁、第40至44頁、第47至54頁、偵一卷第12至15頁）。是
    被告上開自承確與李立美於上開時間、地點辦理結婚後，申
    請李立美進入臺灣地區，並於96年3 月28日，與李立美共同
    前往高雄市前金區戶政事務所先後辦理結婚及離婚登記等情
    ，核與事實相符，均堪以採信。
  (二)依證人李立美於警詢時所證述：伊是在大陸透過張先生介紹
    與蘇家偉認識並以假結婚名義來台，而與蘇家偉辦理結婚，
    在大陸及台灣都沒有宴客，並不知道蘇家偉聯絡電話。當時
    與蘇家偉結婚目的是以結婚作為來台灣的理由。是假結婚等
    語詳盡（見偵一卷第8-9 頁）。嗣於檢察官偵查中亦證稱：
    伊係由大陸地區成年男子自稱「張大哥」之人介紹認識蘇家
    偉，伊與蘇家偉係假結婚，沒有辦理宴客，純粹是因要進入
    臺灣地區打工才辦理假結婚等語明確（見偵二卷第60頁），
    前後所述就其與被告係假結婚，並藉此假結婚名義來台一事
    ，均相符一致，而被告亦於偵查中供稱其與李立美結婚時並
    未宴客，亦未介紹給臺灣的親友認識等語至明（見偵三卷第
    19頁）。然衡諸常情，結婚之於我國社會民情實乃人生大事
    ，首重各項禮俗，男女雙方結婚係互許終身，自當宴請親友
    賓客，藉以公告親友周知，以昭慎重。本件被告與李立美並
    未依循我國民俗禮儀宴客，甚而竟未將娶親之事告知親友，
    顯與常情不符。而證人李立美亦本次投案自首，供出上情經
    臺灣宜蘭地方法院檢察署檢察官聲請簡易判決處刑，嗣經臺
    灣宜蘭地方法院以98年度簡字第378 號判決，認定其共同犯
    使公務員登載不實罪，判處有期徒刑3 月，減為有期徒刑1
    月又15日，有簡易判決處刑書、判決書附卷可按（見偵三卷
    第22至25頁），衡情自無可能係為陷被告於罪而無中生有自
    首犯罪，況其於偵查中證述時已具結願負偽證刑責在案，有
    結文附卷可佐（見偵二卷第63頁），所證自堪信為真實。是
    李立美前揭證述其與被告係假結婚之詞，核與事實相符，自
    堪採信。足見被告確與李立美並無結婚真意，而其目的僅為
    使李立美以假結婚真入境之方式來臺工作乙節，洵堪認定。
  (三)被告與李立美認識之過程，初於內政部入出國及移民署面談
    時係供稱：伊於94年1 月間因其所服務之清顯機械公司指派
    其出差至大陸廣東珠海維修機器，而於該出差期間之休假時
    在珠海之咖啡廳（佳佳咖啡屋）喝咖啡認識李立美，並無人
    介紹等語明確（見偵二卷第23、35頁）；惟嗣於原審審理及
    本院審理時，則均改稱係經由一位在大陸的朋友「張先生」
    介紹的云云（見原審卷第114 頁、本院卷第49頁），前後所
    述明顯歧異不同，已難採信；況被告於原審審理時供稱：伊
    係從事車床工作，前往大陸地區修理機器，並幫朋友攜帶類
    如擦皮膚之藥品（見原審審訴卷第21頁反面），但依被告之
    勞工保險投保紀錄顯示，其僅自95年4 月14日起至95年5 月
    18日止，曾因在清顯機械工業有限公司服務而有投保資料，
    當時投保薪資為每月16,500元，有勞保局電子閘門查詢作業
    資料附卷可查（見原審訴字卷第13頁），既僅有1 個多月之
    勞工保險紀錄，其所稱長期從事車床工作，已顯有疑竇，再
    依上開工作紀錄，投保薪資僅約法規所定之薪資下限，足見
    從事者至多亦僅底層無需專業知識之一般作業工作，難認有
    從事較高技術性機械工作之經驗，況該投保時間已在被告開
    始頻繁往返兩岸之後，亦難認在被告開始頻繁往來於兩岸之
    時，即已有機械方面之工作經驗，則所辯往來兩岸從事機器
    修理工作，顯與前之勞保投保紀錄不符，且依經驗法則，擦
    拭皮膚之藥品不難取得，且大陸地區近年開放後，一般物資
    可輕易進入其市場，難認有自大陸地區攜帶擦拭皮膚之藥物
    進入臺灣交易之需求情形。是所辯往來兩岸攜帶擦拭藥品交
    易，亦與常情不符，其上開所稱均難認為真實。
  (四)被告另陳稱伊於95年結婚前，因為當時工作不好找，因而向
    他人1 次借2 、3 千元當生活費用，累積共向該他人借8 萬
    元，且結婚前後在清顯機械工業有限公司工作，有時上班，
    有時不用上班，工作情形斷斷續續不穩定，離婚時伊身上僅
    有3 、4 千元等語，有筆錄附卷可稽（見原審卷第112 頁、
    第120 頁、第122 頁），依被告上開所供，本次結婚前後，
    其工作非穩定，自己生活已有困難，需向他人借款，而依一
    般社會經驗，赴大陸地區娶妻，除需花費大筆交通費用，亦
    需額外增加往後生活開銷之理，是尚難認其赴大陸地區娶妻
    之所辯為可採。況其結婚前後在清顯機械工業有限公司工作
    之所供，與依上開勞工保險投保資料顯示，被告僅在95年4
    月14日起至95年5 月18日止，即95年3 月15日本件結婚登記
    後短暫時間，以在該公司服務而申請辦理勞工保險之情不符
    ，亦即依上開勞工保險之投保紀錄顯示，被告在結婚前至離
    婚間1 年多期間內，至多僅在該公司工作約1 個月，非在該
    公司斷斷續續工作1 年多，則被告所辯結婚前後之工作情形
    ，亦難認與事實相符，且依所辯當時之生活情形，亦難認有
    赴大陸地區與李立美辦理結婚之可能。
  (五)本件李立美係96年2 月16日進入臺灣地區，但於同年3 月28
    日，被告及李立美即偕同辦理離婚登記，來臺時間僅41日（
    13＋28＝41），而依我國重視婚姻之傳統，新人結婚後即使
    遽覺個性不合，多仍盡力協調縮小2 人間之差異，以互相適
    應，期使婚姻可繼續維持，是即使仍無法協調共處，最終走
    上離婚之途，多係經過相當時間之努力而無法改善後，始會
    走上離婚之途，少有草率即於短時間內辦理離婚之情形，而
    本件依被告所供，係交往後始決定結婚，非依媒說之言短時
    間內匆促決定婚嫁，即使共處後發現有不合，較之媒說撮合
    者，婚姻當事人更應有共同解決以維護婚姻之心，斷無短期
    間內即辦理離婚之理，而本件李立美來臺後第41天即辦理離
    婚登記，顯與上開經驗法則不符。又依一般常情，結婚後為
    表慎重，均會於短時間內辦理結婚登記，但被告未於結婚後
    立即辦理登記，反至要辦理離婚登記時，始同日先辦理結婚
    登記，嗣後緊接辦理離婚登記，此亦有高雄市前金區戶政事
    務所函及所附該被告及李立美之結婚登記、離婚登記申請資
    料附卷可稽（見偵二卷第40至44頁、第47至54頁），亦與一
    般結婚後隨即辦理結婚登記之經驗法則不符。則被告所辯2
    人間確有結婚真意而非假結婚云云，顯非可採。
  (六)綜上所述，被告以假結婚之方式使李立美得以非法進入臺灣
    ，且以辦理結婚、離婚之不實事項，使戶政人員登載於所掌
    公文書之犯行，均已臻明確。其上開所辯情詞，均屬臨訟飾
    卸之詞，要無可採。從而，本件事證明確，被告所為上開犯
    行，均堪以認定。至所聲請傳訊之證人即為李立美製作自首
    筆錄之員警、金忠毅等人，因上開事實之認定洵已至明，核
    無必要再做此無實益之調查，附此敘明。
三、論罪科刑：
  (一)按臺灣地區與大陸地區人民關係條例第79條第1 項對於違反
    同條例第15條第1 款所定不得使大陸地區人民非法進入臺灣
    地區之處罰，旨在防止大陸地區人民非法進入臺灣地區，以
    維護臺灣地區之安全與安定，處罰違反同條例第15條第1 款
    所定使大陸地區人民非法進入臺灣地區罪，凡非經合法手續
    進入者皆包含之，自不以偷渡進入為限，此有最高法院90年
    度台上字第3180號、92年度台上字第40號判決意旨可資參照
    ；是所稱「非法」，自應從實質上之合法性予以判斷，凡評
    價上違反法秩序之方法，均屬「非法」，而大陸地區人民，
    其父母、配偶或子女在臺灣地區設有戶籍者，得申請進入臺
    灣地區探親，大陸地區人民進入臺灣地區許可辦法第3 條第
    1 項第3 款亦有明文，參照行政程序法第119 條第1 款、第
    2 款規定，受益人以詐欺、脅迫或賄賂方法，使行政機關作
    成行政處分者；或對重要事項提供不正確資料或為不完全陳
    述，致使行政機關依該資料或陳述而作成行政處分者，其信
    賴不值得保護，故在大陸地區通謀虛偽結婚，以不實之結婚
    證明辦理入境手續，憑以進入臺灣地區，其所持之入境許可
    文件雖係入出境主管機關所核發，形式上為合法，但因以虛
    偽方法而取得，即不具實質上之合法性，仍屬非法進入臺灣
    地區，是使大陸地區人民以假結婚真入境之脫法方式，進入
    臺灣地區者，即該當此罪，亦有最高法院92年度台上字第40
    號判決、94年度台上字第1064號判決意旨可供參酌。
  (二)被告與李立美並無結婚真意，竟未經許可，使大陸地區女子
    李立美非法進入臺灣地區。是核被告所為，係犯臺灣地區與
    大陸地區人民關係條例第79條第1 項之使大陸地區人民非法
    進入臺灣地區罪。又戶籍登記資料為戶政機關之公務員職務
    上所掌之公文書，而戶政機關承辦人員對於被告與李立美是
    否為夫妻一節，並無實質審查權，則被告與李立美持相關結
    婚公證書使戶政機關承辦人員在其所掌之公文書上填載被告
    與李立美結婚、離婚之不實事項，係另犯刑法第214 條使公
    務員登載不實罪。被告就使大陸地區人民非法進入臺灣地區
    之犯行部分與「張先生」間；另就使公務員登載不實之犯行
    部分與李立美間，分別有犯意聯絡及行為分擔，均應成立共
    同正犯。又因無法證明「張先生」與被告就使公務員登載不
    實文書犯行部分，有犯意聯絡及行為分擔，是尚難認被告及
    「張先生」就上開犯行應成立共同正犯，起訴書認被告及「
    張先生」就上開犯行應成立共同正犯，亦有誤解，併予敘明
    。另查，被告辦理離婚登記時，因前未辦理結婚登記，而為
    因應戶政機關現行實務上作業流程所需，而先辦理結婚登記
    後，再接續辦理離婚登記乙節，亦有高雄市前金區戶政事務
    所99年12月20日高市金字戶第0990003499號函在卷可按（見
    本院卷第32-33 頁）。是上開申請辦理之目的相同，均係在
    同一時間、地點內，密集接續為之，依一般社會觀念，應認
    係於同一時間而為緊接之2 次申請之舉動，所侵害者僅係同
    一法益，而為單純一罪，並無同時觸犯2 使公務員登載不實
    罪，而論以同種想像競合犯之必要，併此敘明。
四、原判決就被告使公務員登載不實罪之犯行部分，適用刑法第
    28條、第214 條，刑法施行法第1 條之1 規定，並審酌被告
    申請登載不實之結婚、離婚訊息，對戶籍登記之正確性造成
    損害，且其前無犯罪紀錄，有臺灣高等法院被告前案紀錄表
    附卷可稽（見原審卷第129 頁），暨參以被告否認犯行之犯
    後態度等一切情狀，量處有期徒刑4 月，復以被告犯罪後，
    中華民國九十六年罪犯減刑條例業於96年7 月4 日公布，並
    於同年7 月16日起施行，而本件被告犯罪係在96年4 月24日
    減刑基準日之前，且核所犯該部分之罪與該條例第2 條第1
    項之規定相符，復無同條例第3 條限制減刑之除外情形，而
    本件之通緝，亦非屬該條例第5 條所規定不得減刑之範圍，
    乃依該條例第2 條第1 項第3 款規定，減其上開宣告刑期二
    分之一。經核原判決就被告使公務員登載公文書之罪數部分
    ，其法律之適用，固與本院認定稍有歧異（原判決認係想像
    競合犯，詳如前所述），惟其論罪結果仍屬相同並無影響於
    判決之本旨，亦未更不利於被告，且其量刑尚屬允當，本院
    認並無撤銷之必要，而仍應予以維持。被告上訴意旨猶執前
    詞否認犯罪，指摘原判決此部分不當，為無理由，應予駁回
    。
五、原判決就被告非法使大陸地區人民進入臺灣地區犯行部分，
    據以論處被告罪刑，固非無見；惟查：本件被告上開所為應
    僅論以臺灣地區與大陸地區人民關係條例第79條第1 項之使
    大陸地區人民非法進入臺灣地區罪，已如前述，檢察官亦以
    上開罪名起訴，而原審變更檢察官上開起訴條文，改論以同
    條例第79條第2 項之圖利使大陸地區人民非法進入臺灣地區
    罪，然於事實欄並未認定被告有何圖利或營利之事實，而理
    由雖認被告係為媒介李立美與他人性交圖利，主觀上有營利
    之意圖，惟並未敘明認定被告如何圖利或營利所憑之證據及
    得心證之理由，即逕為變更檢察官起訴法條改論以同條例第
    79條第2 項之圖利使大陸地區人民非法進入臺灣地區罪，自
    有未恰。被告上訴意旨仍執前詞否認犯行，指摘原判決此部
    分不當，雖無理由；惟原判決既有上開可議之處，自應由本
    院將原判決關於此部分及其定執行刑部分均撤銷改判。爰審
    酌被告與大陸之「張某」人士共同以假結婚真入境之方式，
    使大陸地區女子李立美非法入境台灣，被告該行為不僅損害
    戶政與入出境管理機關管理戶政及入出境資料之正確性，亦
    對社會治安隱藏有潛在之危險，誠屬不該，且被告始終否認
    犯行尚無悔意之犯後態度，惟念及渠並無前科，有臺灣高等
    法院被告前案紀錄表1 份在卷可參，本案為初犯，並考量被
    告犯罪之動機、目的、手段、智識程度等一切情狀，量處有
    期徒刑1 年6 月。又被告為本件犯行之犯罪時間係在96年4
    月24日以前，且非中華民國九十六年罪犯減刑條例第3 條所
    定不得減刑之罪，被告雖於98年3 月3 日經臺灣高雄地方法
    院檢察署發布通緝，有該署雄檢惟偵良緝字第1095號通緝書
    1 份附卷可查（見偵三卷第4 頁），惟係於該減刑條例施行
    後始經通緝，而與該條例第5 條不得減刑之規定不符，茲依
    該條例第2 條第1 項第3 款規定，減其宣告刑二分之一。並
    與被告其餘經駁回上訴部分（即原審就共同使公務員登載不
    實罪部分所處之有期徒刑2 月），定其應執行刑為有期徒刑
    10月。
六、被告其餘被訴圖利媒介性交罪部分，業經原審判決無罪確定
    ，茲不另論列，附此敘明。
據上論斷，應依刑事訴訟法第368 條、第369 條第1 項前段、第
364 條、第299 條第1 項前段，臺灣地區與大陸地區人民關係條
例第79條第1 項，刑法第11條前段、第28條、第51條第5 款，中
華民國九十六年罪犯減刑條例第2 條第1 項第3 款、第7 條、第
10條第1 項，判決如主文。
本案經檢察官方娜蓉到庭執行職務。
中    華    民    國   100    年    1     月    20    日
                  刑事第三庭    審判長法  官  莊崑山
                                      法  官  張意聰
                                      法  官  莊松泉
以上正本證明與原本無異。
本件關於「共同使公務員登載不實罪」部分不得上訴。
其餘部分如不服本判決，應於收受本判決後10日內向本院提出上
訴書狀，其未敘述上訴理由者，並得於提起上訴後10日內向本院
補提理由書狀（均須按他造當事人之人數附繕本）「切勿逕送上
級法院」。
中    華    民    國   100    年    1     月    20    日
                                      書記官  葉淑華
附錄本案論罪科刑相關法條：
臺灣地區與大陸地區人民關係條例第79條第1項、第2項
違反第15條第1 款規定者，處1 年以上7 年以下有期徒刑，得併
科新台幣1 百萬元以下罰金。
意圖營利而犯前項之罪者，處3 年以上10年以下有期徒刑，得併
科新台幣5 百萬元以下罰金。
刑法第214條
明知為不實之事項，而使公務員登載於職務上所掌之公文書，足
以生損害於公眾或他人者，處3 年以下有期徒刑、拘役或500 元
以下罰金。